臺灣高等法院臺南分院民事判決　93年度上字第173號
上　訴　人　乙○○
訴訟代理人　郭俊廷　律師
上　訴　人　甲○○
訴訟代理人　彭冀湘　律師
上列當事人間請求返還土地房屋等事件，兩造對於中華民國九十
三年八月十六日台灣台南地方法院第一審判決（九十二年度訴字
第一一八四號）均提起上訴，於民國九十四年三月十五日言詞辯
論終結，本院判決如下：
      主      文
原判決關於駁回上訴人乙○○後開第二項之訴部分，及該部分假
執行之聲請，暨本訴訴訟費用之裁判均廢棄。
上開廢棄部分，上訴人甲○○應自坐落台南縣仁德鄉○○○段二
二一之八五地號、二二一之一０七地號土地上，建物建號一二三
號即門牌號碼台南縣仁德鄉仁愛村五九八號之鋼筋混凝土加強磚
造房屋（一、二層樓面積共二九七平方公尺，未辦保存登記第三
層樓鐵厝【如本判決附圖一所示】、面積一六二平方公尺）遷讓
，連同房屋坐落之上開土地一併交還上訴人乙○○；暨自民國九
十二年七月二十一日起至遷讓上開房屋之日止，按月給付上訴人
乙○○新台幣貳萬仟肆佰伍拾壹元。
上訴人乙○○其餘上訴駁回。
上訴人甲○○之上訴駁回。
第一審本訴訴訟費用、第二審上訴人乙○○上訴之訴訟費用由上
訴人甲○○負擔百分之四十，餘由上訴人乙○○負擔；第二審上
訴人甲○○上訴之訴訟費用由上訴人甲○○負擔。
本判決第二項所命給付，於上訴人乙○○以新台幣六十萬六千元
供擔保後，得為假執行。
      事實及理由
一、按在第二審所為訴之變更、追加，若係擴張或減縮應受判決
    事項之聲明者，雖未經他造同意，亦得為之，此觀諸民事訴
    訟法第四百四十六條第一項但書、第二百五十五條第一項第
    三款規定自明；本件上訴人乙○○於原審起訴請求上訴人甲
    ○○應自九十一年七月九日起至遷讓建物之日止，按月給付
    損害金新台幣（下同）八萬元。嗣於上訴後，於本院九十四
    年一月二十七日行準備程序時，聲明自九十二年七月二十一
    日起算相當租金之損害金，並經記明筆錄在卷可按（本院卷
    第一百頁），與上開說明核無不合，應予准許，先予敘明。
二、本件上訴人乙○○於原審主張：兩造於六十四年十一月十一
    日結婚，已於九十一年七月八日經法院判決離婚確定；兩造
    於婚姻關係存續中，未訂立夫妻財產制契約，應以法定聯合
    財產制為兩造間之夫妻財產制。系爭坐落台南縣仁德鄉○○
    ○段二二一之八五、二二一之一０七地號土地，及其上門牌
    號碼台南縣仁德鄉仁愛村五九八號（含增建第三層樓鐵厝）
    建物，為上訴人甲○○於八十年六月十三日贈與予伊；系爭
    門牌號碼仁愛村六００號、六０二號二棟未辦保存登記建物
    ，則為兩造以共同經營德興家具行賺取所得，各出資二分之
    一所建造，上訴人甲○○於八十年六月十三日將其出資部分
    贈與予伊，兩造於八十九年十二月十五日訂立協議書時，上
    訴人甲○○將門牌號碼仁愛村六００號、六０二號二棟未辦
    保存登記建物再次贈與予伊，系爭門牌號碼仁愛村六００號
    、六０二號二棟未辦保存登記建物所有權同為伊所有；縱認
    伊未取得上開二棟未辦保存登記建物之所有權，然上訴人甲
    ○○既已同意由伊占有使用，伊基於上訴人甲○○之事實處
    分，亦取得系爭二棟未辦保存登記建物之「占有權」。兩造
    已於九十一年七月八日離婚，上訴人甲○○並無占有使用系
    爭土地及建物之正當權源，為此本於民法第七百六十七條、
    第九百六十二條、第一百八十四條、第一百七十九條規定提
    起本訴，求為命上訴人甲○○遷讓、交還系爭土地及建物，
    及自九十一年七月九日起至遷讓交還上開建物之日為止，按
    月給付損害金八萬元之判決，並願供擔保請准宣告假執行；
    暨駁回上訴人甲○○在原審之反訴。嗣原審判決駁回兩造之
    本訴及反訴及其等假執行之聲請後，案經兩造分別上訴，上
    訴人乙○○於本審就損害金之起算日為減縮，並聲明：(一)原
    判決（本訴部分）廢棄。(二)上訴人甲○○應自坐落台南縣仁
    德鄉○○○段二二一之八五地號、二二一之一０七地號土地
    上建物建號一二三號，門牌號碼台南縣仁德鄉仁愛村五九八
    號之鋼筋混凝土加強磚造房屋（一、二層樓已辦保存登記，
    總面積共二九七平方公尺，第三層樓為未辦保存登記鐵厝，
    面積一六二平方公尺）遷讓，連同上開土地一併交還上訴人
    乙○○。(三)上訴人甲○○應自上開地號土地上，如原判決附
    圖二所示，門牌號碼台南縣仁德鄉仁愛村六００號之未辦保
    存登記平房遷讓，並將該平房及坐落之土地交還上訴人乙○
    ○。(四)上訴人甲○○應自坐落同段二二一之八四地號土地上
    ，如原判決附圖三所示，門牌號碼台南縣仁德鄉仁愛村六０
    二號之未辦保存登記平房遷讓，並將該平房交還上訴人乙○
    ○。(五)上訴人甲○○應自九十二年七月二十一日起至遷讓上
    開建物之日止，按月給付上訴人乙○○損害金八萬元。(六)第
    一、二審訴訟費用由上訴人甲○○負擔。(七)上訴人乙○○願
    供擔保，請准宣告假執行。(八)上訴人甲○○之上訴駁回【原
    審判決上訴人乙○○之本訴全部敗訴後，上訴人乙○○就請
    求給付損害金之起算日聲明減縮，就九十一年七月九日起至
    九十二年七月二十日止之損害金請求部分，不在本院審理範
    圍】。
三、上訴人甲○○則以：系爭土地建物均為渠所有，於婚姻關係
    存續中信託予上訴人乙○○。系爭門牌號碼仁愛村五九八號
    建物之增建第三層樓未辦保存登記鐵厝，及仁愛村六００號
    、六０二號二棟未辦保存登記建物均為渠出資建造，並非上
    訴人乙○○所有。兩造既已於九十一年七月八日離婚，兩造
    間之信託契約關係消滅，渠並在原審以九十二年十一月十七
    日反訴狀繕本之送達，為終止信託關係之意思表示。兩造間
    之信託契約關係既已合法終止，上訴人乙○○請求渠遷讓交
    還系爭土地建物及給付損害金，自無理由等語，資為抗辯；
    並在原審本於信託物返還請求權提起反訴，求為判命上訴人
    乙○○應將坐落臺南縣仁德鄉○○○段二二一之八五地號、
    二二一之一０七地號土地，暨其上建物建號一二三號，門牌
    號碼臺南縣仁德鄉仁愛村五九八號建物之所有權移轉登記與
    渠之判決；案經兩造分別上訴後，於本審則聲明：(一)原審關
    於駁回上訴人甲○○之反訴部分廢棄。(二)上訴人乙○○應將
    坐落台南縣仁德鄉○○○段二二一之八五地號、二二一之一
    ０七地號土地，連同其上建物建號一二三號，門牌號碼臺南
    縣仁德鄉仁愛村五九八號建物之所有權移轉登記與上訴人甲
    ○○。(三)第一、二審訴訟費用由上訴人乙○○負擔。(四)上訴
    人乙○○之上訴駁回。
四、兩造不爭執之事項：
（一）兩造於六十四年十一月十一日結婚，雙方並未訂立夫妻財
      產制契約，嗣於九十一年七月八日經法院判決離婚確定，
      而於九十一年七月十五日辦妥離婚登記。
（二）坐落台南縣仁德鄉○○○段二二一之八五地號、二二一之
      一○七地號土地，暨土地上建物建號一二三號，門牌號碼
      台南縣仁德鄉仁愛村五九八號二層樓鋼筋混凝土加強磚造
      房屋，原係上訴人甲○○所有，於八十年六月二十九日以
      買賣為原因，移轉登記予上訴人乙○○名下迄今，上開房
      地之登記謄本上所有權人為上訴人乙○○。
（三）門牌號碼台南縣仁德鄉仁愛村六○○號（房屋坐落上開牛
      稠子段二二一之八五地號、二二一之一○七地號土地上）
      、六○二號（房屋坐落上開牛稠子段二二一之八五、二二
      一之一○七、二二一之八０、二二一之八四、二二一之十
      地號部分土地）二棟未辦保存登記平房之房屋稅納稅義務
      人為乙○○。
（四）台南縣仁德鄉○○○段二二一之一○八、二二一之八○、
      二二一之八四、二二一之十號土地所有權人登記為上訴人
      甲○○。
（五）德興家具行於六十四年十一月二十七日經核准設立，辦理
      營利事業登記，負責人為上訴人乙○○，組織類型為獨資
      登記營業地址為台南縣仁德鄉仁愛村五九八號，目前申請
      停業中。
（六）上開事實，除據兩造於原審分別提出
      謄本、建物登記謄本、房屋稅繳款單、房屋稅籍證明書、
      照片、財政部臺灣省南區國稅局新化稽徵所號函附停復業
      情形表、營利事業登記公示詳細資料等件（原審(一)卷七頁
      至九頁、十一頁、八五頁至九三頁、一二八頁至一九四頁
      、第二三０頁、二三四頁至第二三八頁、二七四頁、原審
      (二)卷一一五頁至一一六頁、一四五至一四七頁）為證，且
      有台南縣稅捐稽徵處新化分處於九十三年六月七日，以南
      縣稅新分二字第０九三００一八０七九號函檢送之房屋稅
      第一０八頁）可參外，並經原審法院於九十二年九月十日
      及九十三年二月九日會同臺南縣歸仁地政事務所人員勘測
      屬實，製有勘驗筆錄及臺南縣歸仁地政事務所土地複丈成
      果圖（即原審判決附圖一）、建物測量成果圖（即原審判
      決附圖二、三）在卷（原審(一)卷七一頁至七七頁、二六九
      頁至二七四頁、二七五頁至二七八頁）可稽，且為兩造所
      不爭，均堪信實。
五、上訴人乙○○另主張：系爭二筆土地、建物（包括門牌號
    碼台南縣仁德鄉仁愛村五九八號二層樓鋼筋混凝土加強磚造
    房屋、第三層樓鐵厝、門牌號碼台南縣仁德鄉仁愛村六
    ○○號及六○二號二棟未辦保存登記平房）均為上訴人乙○
    ○所有或取得占有權；兩造於九十一年七月八日離婚後，上
    訴人甲○○已無占有系爭土地建物之正當權源等語，則為上
    訴人甲○○否認，並以上開情詞置辯，是本件首應審究者，
    厥為系爭土地、建物之所有權歸屬？兩造間就系爭土地
    、建物有無信託契約關係存在？上訴人甲○○就系爭房地
    有無占有使用權源？
六、查：
（一）系爭坐落台南縣仁德鄉○○○段二二一之八五地號、二二
      一之一０七地號等二筆土地，暨土地上建物建號一二三號
      ，門牌號碼台南縣仁德鄉仁愛村五九八號房屋（含增建第
      三層樓鐵厝），係上訴人乙○○單獨所有：
  １、按依土地法所為之登記，有絕對效力，土地法第四十三條
      定有明文。次按現行民法（九十一年六月二十六日修正公
      布）第一千零十七條第一項明定：「夫或妻之財產分為婚
      前財產與婚後財產，由夫妻各自所有。不能證明為婚前或
      婚後財產者，推定為婚後財產；不能證明為夫或妻所有之
      財產，推定為夫妻共有。」；又八十五年九月二十五日修
      正公布之民法親屬編施行法第六條之一規定：「七十四年
      六月四日以前結婚並適用聯合財產制之夫妻，於婚姻關係
      存續中以妻之名義在同日以前取得不動產，而婚姻關係尚
      存續中且該不動產仍以妻之名義登記或夫妻已離婚而該不
      動產仍以妻之名義登記者，於本施行法八十五年九月六日
      修正生效一年後，適用七十四年民法親屬編修正後之第一
      千零十七條規定。」，本條所以規定在施行法修正生效一
      年後，適用七十四年六月三日修正後之民法第一千零十七
      條規定，參考其立法理由，係在施行法第六條之一施行後
      一年緩衝期間內（即八十五年九月二十七日至八十六年九
      月二十六日），得由夫妻重新認定財產之歸屬，於施行一
      年後，則一體適用新法，以配合登記制度並維妻之權益（
      最高法院八十八年度台上字第一０二一號判決要旨參照）
      。另按中華民國九十一年民法親屬編修正前適用聯合財產
      制之夫妻，其特有財產或結婚時之原有財產，於修正施行
      後視為夫或妻之婚前財產；婚姻關係存續中取得之原有財
      產，於修正施行後視為夫或妻之婚後財產，九十一年六月
      二十六日修正民法親屬編施行法第六條之二亦有明文。
  ２、系爭坐落台南縣仁德鄉○○○段二二一之八五地號、二二
      一之一０七地號等二筆土地，暨土地上建物建號一二三號
      、門牌號碼台南縣仁德鄉仁愛村五九八號二層樓鋼筋混凝
      土加強磚造房屋，原係上訴人甲○○所有，於八十年六月
      二十九日以買賣為原因，移轉登記予上訴人乙○○名下迄
      今，上開房地之登記謄本上記載所有權人現為上訴人乙○
      ○；至於系爭門牌號碼台南縣仁德鄉仁愛村六００號、六
      ０二號二棟平房，係未辦保存登記建物，自七十七年七月
      起課房屋稅，其房屋稅納稅義務人為上訴人乙○○等情，
      此有卷附上開土地、建物登記謄本、房屋稅繳款單、房屋
      稅籍證明書、房屋稅籍紀錄表（原審(一)卷八五頁至八七頁
      、九三頁、一三０頁、一五二頁、一七二頁、原審(二)卷一
      ０四頁至一０八頁）可參。
  ３、本件兩造係於六十四年十一月十一日結婚，雙方並未訂立
      夫妻財產制契約，嗣於九十一年七月八日經法院判決離婚
      確定，而於九十一年七月十五日辦妥離婚登記乙情，已如
      上述，是則兩造於婚姻關係存續中，應以法定之聯合財產
      制為其等夫妻財產制。兩造既未於民法親屬編施行法第六
      條之一施行後一年緩衝期間內（即八十五年九月二十七日
      至八十六年九月二十六日），重新認定財產之歸屬，揆諸
      上開說明，有關業經辦理所有權保存登記之土地、建物（
      即系爭坐落台南縣仁德鄉○○○段二二一之八五地號、二
      二一之一０七地號等二筆土地，暨土地上建物建號一二三
      號、門牌號碼台南縣仁德鄉仁愛村五九八號二層樓鋼筋混
      凝土加強磚造房屋），自應適用現行民法第一千零十七條
      第一項，及民法親屬編施行法第六條之二等規定，以定系
      爭土地建物所有權之歸屬。兩造爭執系爭土地、建物是否
      係上訴人甲○○贈與上訴人乙○○者，與上開認定財產權
      歸屬基準無涉，即無審究必要。而上開已辦保存登記之土
      地及建物部分，自八十年六月二十九日即以買賣為原因，
      由上訴人甲○○移轉登記予上訴人乙○○所有迄今，依上
      開民法親屬編施行法第六條之二規定，自應認定為上訴人
      乙○○於婚姻關係存續中取得之原有財產，視為妻之婚後
      財產，依民法第一千零十七條第一項規定，而享有不動產
      之所有權。
  ４、又系爭建號一二三號，門牌號碼台南縣仁德鄉仁愛村五九
      八號建物，原為鋼筋混凝土加強磚造一、二層樓，總面積
      二九七平方公尺，其後增建第三層如本判決附圖一所示未
      保存登記之鐵厝、面積一六二平方公尺者，已如上述，上
      訴人甲○○雖抗辯渠係上開增建建物之所有權人云云，然
      ：
    按非主物之成分，常助主物之效用，而同屬於一人者，為
      從物，民法第六十八條第一項定有明文。至於動產因附合
      而為不動產之重要成分者，不動產所有人，取得動產所有
      權，同法第八百十一條亦有明文；是則所有人於原有建築
      物之外另行增建者，如增建部分與原有建築物無任何可資
      區別之標識存在，而與之作為一體使用者，因不具構造上
      及使用上之獨立性，自不得獨立為物權之客體，原有建築
      物所有權範圍因而擴張，倘增建部分於構造上及使用上已
      具獨立性，即為獨立之建築物。苟其常助原有建築物之效
      用，而交易上無特別習慣者，即屬從物。若增建部分已具
      構造上之獨立性，但未具使用上之獨立性而常助原有建築
      物之效用者，則為附屬物。其使用上既與原有建築物成為
      一體，其所有權應歸於消滅；被附屬之原有建築物所有權
      範圍因而擴張（最高法院八十八年度台上字第四八五號判
      決意旨參照）。則認定系爭增建第三層樓未辦保存登記鐵
      厝之所有權歸屬時，自應視系爭建物係獨立建物、從物或
      附屬建物而定，至於系爭增建之第三層樓鐵厝究竟由何人
      出資興建，並無礙其所有權歸屬之認定。
    本件經原審法院定期於九十二年九月十日履勘現場結果：
      「系爭上訴人乙○○名下建物與鄰地建物打通，均由上訴
      人甲○○作營業、住家及倉庫使用，其中第二層作住家及
      倉庫使用，第三層作倉庫使用。該第三層鐵皮屋設有鐵梯
      通往二樓，須藉由一、二樓對外出入，平時供放置營業用
      床墊及傢俱之用」；嗣於九十三年二月九日二次履勘結果
      ：「上訴人甲○○所經營『德興家具行』目前使用範圍包
      括仁愛村五九六號、五九八號、六００號及六０二號建物
      ，四間內部一樓均打通作店面使用，但仍然留有樑柱，可
      以區分為四間。仁愛村五九六號、五九八號建物均為三層
      建物，一、二樓為加強磚造，三樓為增建鐵厝，仁愛村五
      九八號建物未設樓梯通往二樓，通往二樓樓梯設在仁愛村
      五九六號建物（按建物所有權人為訴外人呂健峰）位置內
      。通往三樓之樓梯則設在仁愛村五九八號建物位置內，另
      在仁愛村五九六號房屋位置內設有一載貨電梯，可通往仁
      愛村五九六號、五九八號房屋二、三樓，貨梯前後無欄架
      ，左右有鐵欄架，高度約六尺等情，此有上開勘驗筆錄在
      卷可佐（原審(一)卷七三頁、二六九頁至二七一頁）。
    綜上，系爭增建第三層樓鐵厝面積達一六二平方公尺，在
      構造上雖有獨立性，惟欲通往增建第三層建物時，需經由
      系爭仁愛村五九八號建物二樓始得出入，並無獨立出入口
      ，難認具有獨立使用之經濟效用；此外系爭仁愛村五九八
      號建物係作為家具行店面使用，其增建第三層樓則作倉庫
      使用，平時供放置營業用床墊及傢俱之用，益見增建之第
      三層樓建物具有常助一、二樓原有建物之效用，揆諸上開
      說明，該增建第三層樓鐵厝應屬建號一二三號即門牌號碼
      仁愛村五九八號房屋之附屬建物，不得獨立為物權之客體
      至明；是以系爭增建第三層樓鐵厝建物之所有權被附屬於
      原有建築物，上訴人乙○○所有建號一二三號即門牌號碼
      仁愛村五九八號建物之所有權範圍，因而擴張及於該增建
      之第三層樓鐵厝。
    上訴人甲○○雖抗辯：該增建第三層鐵厝有一載貨電梯可
      通往其兄即訴外人呂健峰所有仁愛村五九六號建物，應為
      上訴人甲○○所有之獨立不動產云云；惟上開載貨電梯雖
      可通往系爭增建第三層樓鐵厝，惟貨梯前後無欄架，左右
      有鐵欄架，已如上述，僅可供載貨使用，不合乘坐人員使
      用之安全要求，難認係供平日人員出入使用之獨立出入口
      ，上訴人甲○○上開抗辯，委不足採。
（二）系爭如原判決附圖二、三所示，門牌號碼台南縣仁德鄉仁
      愛村六００號、六０二號二棟未辦保存登記建物，無法證
      明係上訴人乙○○一人所有：
    １按不動產物權依法律行為而取得者，非經登記不生效力。
      如非依法律行為而取得者，雖不以登記為取得所有權之要
      件，但其取得所有權之原因必須有相當之證明，否則即無
      從認為有所有權之存在，最高法院著有四十七年台上字第
      七０五號判例可資參照；而房屋之原始取得，係指出資建
      築房屋，既非基於他人既存權利而獨立取得房屋所有權，
      並不以登記為生效要件。
    ２系爭門牌號碼仁愛村六００號，及六０二號房屋係未辦保
      存登記建物，自七十七年七月起課房屋稅，納稅義務人為
      上訴人乙○○者，已見上述；經原審法院於九十三年二月
      九日現場履勘結果，系爭門牌號碼仁愛村六００號、六０
      二號建物均為鐵皮平房，作為店面使用，雖與仁愛村五九
      六號、五九八號一樓內部打通，但仍然留有樑柱，可以區
      分為四間乙節，亦有上開卷附勘驗筆錄可佐，具見系爭仁
      愛村六００號、六０二號建物均屬獨立建物甚明。
    ３本件上訴人乙○○主張系爭仁愛村六００號、六０二號二
      棟未辦保存登記建物，係兩造以共同經營德興家具行賺取
      所得，各出資二分之一所建造，上訴人甲○○於八十年六
      月十三日將其出資部分贈與上訴人乙○○，兩造於八十九
      年十二月十五日訂立協議書時，上訴人甲○○將門牌號碼
      仁愛村六００號、六０二號二棟未辦保存登記建物再次贈
      與上訴人乙○○等語，惟為上訴人甲○○否認，則就此等
      有利於己之事實，自應由上訴人乙○○負舉證之責。惟查
      上訴人乙○○於原審九十三年五月二十七日審理時，固自
      承；「（問：有何證據證明六００、六０二號房屋為兩造
      出資各二分之一興建？）無證據可以證明，但是兩造只有
      經營德興家具行的收入。」等語（原審(二)卷四三頁），然
      兩造是否僅有經營家具行之收入，與兩造是否共同出資建
      造系爭仁愛村六００號、六０二號建物係屬兩事，尚難以
      兩造是否僅有經營家具行收入，逕認系爭仁愛村六００號
      、六０二號建物即為兩造共同出資建造之事實，上訴人乙
      ○○據此主張兩造共同出資建造系爭仁愛村六００號、六
      ０二號建物云云，自難憑採。
    ４又上訴人乙○○於原審提出而為兩造所不爭，由兩造於八
      十九年十二月十五日簽立之協議書，其內容除約定：定存
      財產、郵政儲蓄保險如何分配登記，雙方及子女之生活費
      ，併雙方之休假、上班、公司虧損、各自私生活及日常花
      費等事宜外，就兩造間之有關不動產部分，則僅在第四點
      及第七點分別約定「夫、妻不動產，房屋財產、遺產、
      包括澎湖的不動產以後登記給兒子－呂宜宗，女兒－呂佩
      珊。」、「乙○○、甲○○以後財產、遺產、不動產、
      動產要留給呂宜宗、呂佩珊。」，至於系爭仁愛村六００
      號、六０二號建物之出資、所有權歸屬、分配事宜，均付
      之闕如乙情，此有上開協議書影本在卷可參（原審(二)卷一
      四０頁），上訴人乙○○主張系爭仁愛村六００號、六０
      二號建物係由兩造各出資二分之一共同建造，上訴人甲○
      ○已於八十年六月十三日，及在上開協議書中，將其出資
      部分贈與上訴人乙○○云云，尚屬無法證明。更且不動產
      物權依法律行為而取得者，非經登記不生效力，為民法第
      七百五十八條所明定。此項規定，並不因不動產為違章建
      築而有例外（最高法院六十二年台上字第二四一四號判例
      意旨參照）。系爭未辦保存登記建物既未辦理所有權移轉
      登記，上訴人乙○○主張因上訴人甲○○之贈與而取得上
      開二筆建物之全部所有權云云，亦嫌無據。
    ５再者，在另案訴訟中提出之主張及證據，核係訴訟當事人
      於該案訴訟程序中所為之攻擊防禦方法，除經法院確實調
      查及當事人雙方相互辯論，法院判決認定而有訴訟上爭點
      效外，尚難僅憑當事人於另案一時之陳述，逕認該當事人
      即有為一定法律行為之意思表示而生特定法律效果。上訴
      人乙○○主張上訴人甲○○於本院另案受理九十二年度上
      易字第三三號，兩造間之損害賠償事件中，於九十二年八
      月五日言詞辯論期日曾提出上訴理由狀，內附有上訴人甲
      ○○向稅捐機關所申請上訴人乙○○財產資料查詢單，並
      陳稱系爭仁愛村六００號、六０二號建物為上訴人乙○○
      名下所有財產一部分等語，即認兩造間確有上述贈與契約
      關係存在者，尚屬無據。
    ６至於建造執照僅係行政機關管理建築之方法，並非取得所
      有權之法定證據，未辦理建物第一次所有權以前，房屋所
      有權屬於出資興建之原始建築人，與起造人及納稅人名義
      誰屬無涉（最高法院八十五年度台上字第二四七號判決要
      旨參照）。系爭仁愛村六００號、六０二號建物之房屋稅
      納稅義務人雖係上訴人乙○○，然稅籍資料僅為稅捐行政
      主管機關用以課徵稅捐之憑據，並無證明所有權或原始出
      資建造人之效力，況依上開回函所檢附房屋稅籍證明書及
      房屋稅籍紀錄表記載，系爭仁愛村六００號建物面積八十
      平方公尺，系爭仁愛村六０二號建物面積為二一三．五平
      方公尺，顯與原審法院囑託臺南縣歸仁地政事務所測量結
      果，即系爭仁愛村六００號建物面積為一一二．七八平方
      公尺，系爭仁愛村六０二號建物面積為三八四．七二平方
      公尺不合，自無從僅憑房屋稅籍資料之記載及上訴人乙○
      ○為房屋稅納稅義務人，逕認系爭仁愛村六００號、六０
      二號建物為上訴人乙○○出資建造，或兩造共同出資建造
      ，或上訴人乙○○主張兩造間之贈與契約關係存在之事實
      。此外，上訴人乙○○未提出其他證據資料，以資證明系
      爭仁愛村六００號、六０二號建物為其所有之事實，其空
      言主張系爭仁愛村六００號、六０二號二棟未保存登記建
      物為其單獨所有云云，尚屬無據，而不足採。
    ７此外，證人陳北辰於原審九十三年七月五日審理時到場證
      稱：「我在八十八年九月任職該家具行，由上訴人甲○○
      僱用。我在任職時，就已經有該六零零、六零二號房屋及
      五九八號三樓鐵皮屋，何人出資興建，我不清楚。」（原
      審(二)卷一三五頁）；證人黃松水於原審九十三年七月二十
      二日審理時亦到場證稱：「我只有受僱一、二年的時間，
      我離職的時候，兩造尚未結婚，所以我不清楚他們二人結
      婚以後經營德興家具行的情形。」等語（原審(二)卷一三五
      頁、一七七頁）；證人嶭崑池於同日亦結證稱：「（問：
      提示照片德興家具行照片內左側兩間平房門牌號碼六００
      、六０二號一層鐵皮屋是否是你興建的？何人、何時委託
      你興建？造價為何？費用何人支付？有無相關單據？）不
      是我興建的，前面部分的建物原本就有了，後面部分即第
      二張照片後半部的鐵皮屋及鐵捲門才是我興建的，德興家
      具行是四間店面後半部的一層樓鐵皮屋是我興建的。是上
      訴人甲○○委託我興建的，委託我興建的時間在十年前左
      右，委託時前面四間店面已經都存在」等語明確（原審(二)
      卷一三三頁、一三四頁）；是依上述證人黃松水、陳北辰
      所為證詞，均無法證明系爭仁愛村六００號、六０二號建
      物係由上訴人乙○○出資建造，或兩造共同出資建造之事
      實；至於證人薛崑池更且證述於十年前受上訴人甲○○委
      託興建系爭店面之後半部一層樓鐵皮屋等語，是不論系爭
      建物果否為上訴人甲○○出資興建而得原始取得，上訴人
      乙○○均難基於上開證人證詞而受有利認定。
    ８綜上，系爭如原判決附圖二、三所示，門牌號碼台南縣仁
      德鄉仁愛村六００號、六０二號之二棟未辦保存登記建物
      係自兩造結婚後，於婚姻關係存續中而於七十七年方才興
      建完成，上訴人乙○○主張係由兩造經營德興家具行賺取
      利潤，各自出資二分之一云云，尚屬無法證明。上訴人乙
      ○○既無法證明上訴人甲○○就其二分之一共有權已為贈
      與，並辦妥所有權移轉登記，或移轉事實上處分權，其主
      張系爭仁愛村六００號、六０二號之未保存登記建物係其
      個人單獨所有或取得「占有權」云云，要不足採。
七、上訴人甲○○雖另抗辯：系爭牛稠子段二二一之八五地號、
    二二一之一０七地號土地，及土地上門牌號碼仁愛村五九八
    號建物（含原判決附圖一所示增建第三層樓鐵厝部分）係上
    訴人甲○○信託登記予上訴人乙○○云云，惟查：
  １系爭牛稠子段二二一之八五地號、二二一之一○七地號土地
    ，暨土地上建物建號一二三號，門牌號碼台南縣仁德鄉仁愛
    村五九八號二層樓鋼筋混凝土加強磚造房屋，原係上訴人甲
    ○○所有，於八十年六月二十九日以買賣為原因，移轉登記
    予上訴人乙○○名下迄今，已如上述，上訴人甲○○上開信
    託登記之抗辯既為上訴人乙○○否認，按諸舉證責任分配原
    則，自應由上訴人甲○○就兩造間確有信託契約關係存在之
    事實負舉證之責。上訴人甲○○於本院九十四年一月二十七
    日自承並未特別訂立書面信託契約（本院卷九九頁）；至於
    其於原審請求傳訊之證人，即辦理上述土地建物所有權移轉
    登記之代書丙○○，於原審法院九十二年十二月一日審理時
    到場，證稱：「當初上訴人甲○○只是說要過戶給上訴人乙
    ○○，上訴人甲○○曾提到經營家具行負責人是上訴人乙○
    ○，將系爭房地過戶給上訴人乙○○，這樣進貨會較好。上
    訴人甲○○並未向我提及過戶系爭房地為了補償高雄湖內鄉
    賣掉的土地。（問：當初辦理系爭房地過戶之過程如何？費
    用由何人支付？）當初辦理系爭房地是上訴人甲○○拿給我
    辦的，費用也是上訴人甲○○拿給我的，我並沒有向上訴人
    乙○○拿過任何資料，但有時去拿資料時兩造都在場，是由
    上訴人甲○○拿給我的」等語（原審(一)卷二０一頁、二０二
    頁）；其於本院九十三年十二月九日行準備程序時到場則證
    稱：「有提到房屋是他的祖產，要暫時登記他太太的名字，
    當時他們說要辦買賣，因辦理贈與和買賣所課的稅都是同樣
    多。甲○○當時有說因為生意上的需要及房屋是暫時要過戶
    給他太太。因當時並沒有信託法。我沒有問他們是否用信託
    辦理，只有問他們是要用贈與或買賣的方式辦理。」等語明
    確（本院卷八二頁、八三頁）。
  ２綜上，兩造間既未特別就系爭土地、建物辦理過戶登記時，
    訂立信託書面契約，縱上訴人甲○○確曾告知證人丙○○：
    將上述土地建物過戶給上訴人乙○○，這樣進貨會較好等語
    ，僅係上訴人甲○○將上述土地建物所有權移轉登記上訴人
    乙○○名下之內部動機而已，況辦理系爭過戶登記之代書尚
    且證述：「因當時並沒有信託法。我沒有問他們是否用信託
    辦理」明確，則按理兩造間豈有就系爭土地建物之過戶登記
    事宜，達成訂立信託契約之合意可能。本院綜合審酌上情，
    堪信兩造間就系爭土地、建物於八十年六月二十九日以買賣
    為原因，辦理所有權移轉予上訴人乙○○名下者，核係兩造
    為處理婚姻關係存續中，夫妻間財產登記事項而已，並無何
    信託法律關係可言；則就夫妻財產制之財產歸屬，仍應依上
    述本判決第六項所示基準處理。上訴人甲○○抗辯系爭二筆
    土地及建號一二三號房屋係由渠信託登記予上訴人乙○○云
    云，即無足採。其另主張本於終止信託關係後之信託物返還
    請求權，請求上訴人乙○○將系爭牛稠子段二二一之八五地
    號、二二一之一０七地號土地，暨其上建物建號一二三號，
    門牌號碼臺南縣仁德鄉仁愛村五九八號建物之所有權移轉登
    記與渠者，亦為無理由。
八、再按夫妻互負同居之義務。夫妻之住所，由雙方共同協議之
    ；未為協議或協議不成時，得聲請法院定之。法院為前項裁
    定前，以夫妻共同
    前段、第一千零二條第一項、第二項分別定有明文。是夫妻
    應同居一處，非惟在盡履行同居義務，若夫妻一方無正當理
    由，拒絕履行同居義務，並可構成民法第一千零五十二條第
    一項第五款惡意遺棄之法定離婚事由；則為達同居一處目的
    ，而有使用夫妻一方所有房屋之必要時，享有房屋所有權之
    一方有出借義務，他方則有使用之權利。而夫妻間因房屋之
    利用關係，於相互間所生之權利義務，相類似於民法之使用
    借貸法律關係，此項為達夫妻法定同居義務目的而衍生之附
    隨權利義務法律關係，係本於夫妻同居義務關係而生，無待
    當事人另行訂立使用借貸契約。且此項房屋利用關係，既係
    因夫妻關係存續而衍生之附隨權利、義務，苟婚姻關係消滅
    ，或享有房地所有權之人另有拒絕履行同居義務之正當理由
    時，上開使用借貸之目的應認為已完成，無待權利人為終止
    借貸之意思表示，其使用借貸關係當然歸於消滅。系爭牛稠
    子段二二一之八五地號、二二一之一０七地號等二筆土地，
    暨土地上建物建號一二三號，門牌號碼台南縣仁德鄉仁愛村
    五九八號房屋（含增建第三層樓鐵厝），係上訴人乙○○單
    獨所有，於兩造婚姻關係存續中，為雙方同居之處所，上訴
    人乙○○即有提供使用義務，上訴人甲○○亦有使用之權利
    。嗣兩造已於九十一年七月八日經法院判決離婚確定，上訴
    人甲○○因同居義務而取得占有使用系爭土地、建物之權源
    ，即因使用目的完成而當然歸於消滅，上訴人甲○○抗辯其
    係有權占有云云，要無足採。
九、按所有人對於無權占有或侵奪其所有物者，得請求返還之。
    占有人，其占有被侵奪者，得請求返還其占有物，民法第七
    百六十七條前段、第九百六十二條前段分別定有明文。系
    爭牛稠子段二二一之八五地號、二二一之一０七地號等二筆
    土地，暨土地上建物建號一二三號，門牌號碼台南縣仁德鄉
    仁愛村五九八號房屋（含增建第三層樓鐵厝），係上訴人乙
    ○○單獨所有，上訴人甲○○於兩造姻關係存續中，本於夫
    妻同居義務而得當然使用之附隨權利，已因兩造於九十一年
    七月八日離婚而當然消滅。縱上訴人乙○○於兩造離婚後自
    行離去系爭土地、建物，除非有相反之意思表示，並不當然
    可認為同意他造繼續占有使用。兩造於本院九十四年一月二
    十七日行準備程序時均不否認沒有特別（另行）訂立使用借
    貸契約，則上訴人甲○○於兩造婚姻關係解消時，已無再占
    有使用之正當權源。上訴人甲○○抗辯係有權占有云云，即
    無足採。至於就系爭如原判決附圖二、三所示，門牌號碼
    台南縣仁德鄉仁愛村六００號、六０二號之二棟未辦保存登
    記建物部分，上訴人乙○○無法證明係由兩造經營德興家具
    行賺取利潤，各自出資二分之一興建，亦無法證明上訴人甲
    ○○就其二分之一共有權已為贈與，並辦妥所有權移轉登記
    ，或移轉事實上處分權，其本於系爭二棟未辦保存登記建物
    之所有權或占有權法律關係，主張受上訴人甲○○無權占有
    云云，即為無理由。
十、復按無法律上之原因而受利益，致他人受損害者，應返還其
    利益，民法第一百七十九條定有明文；又依不當得利之法則
    請求返還不當得利，以無法律上之原因而受利益，致他人受
    有損害為其要件，故其得請求返還之範圍，應以對方所受之
    利益為度，非以請求人所受損害若干為準，而無權占有他人
    土地及建物，可能獲得相當於租金之利益，為社會通常之觀
    念；本件系爭牛稠子段二二一之八五地號、二二一之一０七
    地號等二筆土地，暨土地上建物建號一二三號，門牌號碼台
    南縣仁德鄉仁愛村五九八號房屋（含增建第三層樓鐵厝），
    係上訴人乙○○單獨所有，則土地、建物之使用、收益權能
    ，應歸屬上訴人乙○○享有，上訴人甲○○無權占用，即屬
    違反權益歸屬秩序，益證上訴人甲○○無法律上之原因，享
    有占用系爭上開土地建物之利益，致上訴人乙○○受有損害
    ，符合不當得利之構成要件，被上訴人依不當得利之法律關
    係，請求上訴人甲○○返還其所受利益，於法亦無不合。至
    於就系爭門牌號碼台南縣仁德鄉仁愛村六００號、六０二號
    之二棟未辦保存登記建物部分，上訴人甲○○既無侵權行為
    可言，上訴人乙○○主張伊受有損害及上訴人甲○○受有不
    當得利云云，即屬無據。再查：系爭上訴人乙○○所有牛稠
    子段二二一之八五地號、二二一之一０七地號等二筆土地，
    暨土地上建物建號一二三號，門牌號碼台南縣仁德鄉仁愛村
    五九八號房屋（含增建第三層樓鐵厝），係坐落於台南縣仁
    德鄉境與台南市區交界處，系爭房屋基地東向為大門，臨省
    道台一線，其西側為後門，臨台南機場圍牆外道路，南北側
    臨他人房屋，均為店面作商業使用等情，業據原審定期於九
    十三年二月九日勘驗現場明確，有勘驗筆錄在卷可參（原審
    (一)卷第二六九頁），是系爭上訴人乙○○所有房屋作為店面
    使用，且臨省道台一線及台南機場，交通便利，生活機能良
    好，所能提供使用之經濟價值不低；原審法院囑託華聲企業
    發展鑑定顧問有限公司鑑定，經其綜合分析結果，不論在
    地區經濟、人口動向、人文景觀、當地房地產交易現
    況等方面，均有正面評價，因認：就系爭門牌號碼五九八號
    房屋之每月租金為二萬三千四百五十一元（參見鑑定報告書
    第十三頁─證物外放）。本院參酌上述系爭土地及房屋之位
    置、使用狀況、交通便捷等情，認上開鑑定結果，與實際情
    形尚無不合，應堪採認。是上訴人乙○○請求上訴人甲○○
    自九十二年七月二十一日起，給付相當於租金之損害金者，
    應以每月二萬三千四百五十一元範圍內為有理由，逾此則嫌
    過高，不應准許。
十一、綜上所陳，上訴人乙○○本於所有權及侵權行為、不當得利
    法律關係，請求上訴人甲○○應(一)自系爭牛稠子段二二一之
    八五地號、二二一之一０七地號土地上建物建號一二三號，
    門牌號碼仁愛村五九八號之房屋（含第三層樓鐵厝）遷讓，
    連同上開土地一併交還。(二)自系爭門牌號碼仁愛村六００號
    、六０二號之未辦保存登記房屋遷讓，並將六００號房屋坐
    落之土地一併交還，(三)自九十二年七月二十一日起至遷讓上
    開建物之日止，按月給付損害金八萬元者，其中就「請求上
    訴人甲○○應自坐落台南縣仁德鄉○○○段二二一之八五地
    號、二二一之一０七地號土地上，建物建號一二三號即門牌
    號碼台南縣仁德鄉仁愛村五九八號房屋（含第三層樓鐵厝）
    遷讓，連同房屋坐落之上開土地一併交還上訴人乙○○，暨
    自九十二年七月二十一日起至遷讓上開房屋之日止，按月給
    付上訴人乙○○相當於租金之損害金二萬三千四百五十一元
    」部分，為有理由，應予准許；其餘逾此部分之請求，則為
    無理由，不應准許。至於上訴人甲○○本於信託物返還請求
    權，請求上訴人乙○○將系爭牛稠子段二二一之八五地號、
    二二一之一０七地號土地，暨其上建物建號一二三號，門牌
    號碼仁愛村五九八號建物之所有權移轉登記與渠者，則為無
    理由，不應准許。就上開應准許部分，原審未遑詳察，遽為
    上訴人乙○○敗訴之判決，並駁回其假執行之聲請，自有可
    議，上訴人乙○○上訴意旨指摘原判決不當，求予廢棄改判
    ，為有理由，爰由本院予以廢棄改判如主文第二項所示，並
    依上訴人乙○○之聲請，酌定相當擔保金額併准為假執行之
    宣告；至於上訴人乙○○之請求不應准許部分，及上訴人甲
    ○○之請求無理由部分，原判決分別為上訴人乙○○及上訴
    人甲○○敗訴之判決，及駁回上訴人乙○○假執行之聲請，
    經核於法均無不合，兩造之上訴意旨求予廢棄改判，均為無
    理由，應均駁回其等二人就此部分之上訴。
十二、據上論結，本件上訴人乙○○之上訴為一部有理由，一部無
    理由，上訴人甲○○之上訴為無理由，依民事訴訟法第四百
    五十條、第四百四十九條第一項、第七十九條、第七十八條
    、第四百六十三條、第三百九十條第二項，判決如主文。
中　　華　　民　　國　　94　　年　　3　　月　　29　　日
　　　　　　　　　民事第二庭  審判長法　官　吳  志  誠
                                    法　官　李  素  靖
                                    法　官　李  文  賢
上為正本係照原本作成。
兩造如對本判決上訴，須於判決送達後二十日內向本院提出上訴
狀；未表明上訴理由者，應於上訴後二十日內向本院提出理由書
。
中　　華　　民　　國　　94　　年　　3　　月　　29　　日
                                      書記官　劉清洪
                                                  Ｊ
